---
output: html_notebook

---

```{r setup, include=FALSE}
knitr::opts_chunk$set(echo = TRUE)
library(ggplot2)
install.packages("mice")
library(mice)
library(tidyverse)
```

# Analiza skupa podataka Marketing & Sales

### Autori: Danilo Novaković 101/2018, Luka Jevtić 64/2017

## 1.Uvod 

Analiza i predviđanje prihoda od prodaje danas predstavljaju ključni deo uspešnog poslovanja, jer omogućavaju kompanijama da pametnije raspodele marketinške budžete i donose bolje finansijske odluke. Umesto oslanjanja na subjektivne procene i staru praksu, savremeni pristupi koriste podatke i napredne algoritme kako bi se tačno predvideli budući rezultati na osnovu ulaganja, ponašanja kupaca i kanala prodaje.

Za potrebe ovog projekta korišćen je R programski jezik, koji se pokazao kao izvanredan alat za statističku obradu, kreiranje modela mašinskog učenja i vizuelnu analizu podataka, što nam omogućava da na jasan i efikasan način izvedemo ključne poslovne zaključke.



## 2.Opis podataka  

U ovom projektu analizira se skup podataka Marketing & Sales koji obuhvata 60.000 
instanci prikupljenih iz poslovanja u MENA regionu (Riyadh, Dubai, Cairo, Abu Dhabi, Jeddah, Doha, Kuwait City). 
Skup sadrži sveobuhvatne informacije o marketinškim budžetima, troškovima online i offline oglašavanja, kanalima prodaje, segmentima kupaca.

Skup podataka preuzet je sa platforme Kaggle:

Izvor: [Marketing i Sales Dataset](https://www.kaggle.com/datasets/abdelfattahibrahim/marketing-sales-dataset)

Cilj rada nam je detaljna analiza faktora koji utiču na ostvareni prihod od prodaje (sales_revenue_usd) 
i razvoj regresionih modela mašinskog učenja za preciznu predikciju prihoda na osnovu marketinških investicija i parametara ponašanja kupaca.



Na početku ćemo učitati set podataka

```{r}
dataset=read.csv("marketing_sales_dataset.csv",header = T)

```


```{r}
print(paste("Broj kolona je:", ncol(dataset)))
print(paste("Broj redova je:", nrow(dataset)))

```

Nakon što smo učitali podatke možemo da proverimo kojih je dimezija set podataka, vidimo da imamo 60 000 vrsta i 23 kolona.

U nastavku smo pomoću funkcije head koja izlistava prvih nekoliko vrsta našeg set-a podataka a names nazive feature-a.

```{r}
head(dataset)
```
```{r}
names(dataset)
```
Funkcijom str možemo da proverimo kog su tipa naši feature-i i vidimo da ih imamo 23 od čega 4 numeričke (integer - int),9 decimalnih (numeric - num) i 6 karakternih (chr)

```{r}
str(dataset)
```
Sada nakon što smo videli koji sve feature-i postoje u setu podataka  možemo da napišemo kratak opis o njima i da lepo to predstavimo tabelarno,za to nam treba da učitamo paket knitr i iskorisitmo funkciju kable. 

```{r}
library(knitr)

 opis_kolona=data.frame(
  Kolona = c(
    "id", "date", "region", "sales_channel", "product_category", 
    "customer_segment", "season", "marketing_budget_usd", "ad_spend_online_usd", 
    "ad_spend_offline_usd", "num_promotions", "discount_percentage", 
    "num_sales_representatives", "customer_age", "customer_satisfaction_score", 
    "competitor_price_index", "website_traffic", "conversion_rate", 
    "email_open_rate", "social_media_followers", "days_since_last_purchase", 
    "num_previous_purchases", "sales_revenue_usd"
  ),
  Opis = c(
    "Jedinstveni identifikacioni broj transakcije.",
    "Datum izvršene transakcije.",
    "Geografski region u okviru MENA tržišta (Riyadh, Dubai, Cairo, Abu Dhabi, Jeddah, Doha, Kuwait City).",
    "Kanal preko kojeg je obavljena prodaja (npr. Online, Retail Store).",
    "Kategorija proizvoda (Cosmetics, Electronics, Food & Beverage, itd.).",
    "Tip ili segment kupca (Regular, New, Corporate, VIP).",
    "Sezonski period / kvartal u godini (Q1, Q2, Q3, Q4).",
    "Ukupan opredeljeni marketinški budžet u dolarima.",
    "Finansijska sredstva uložena u online oglašavanje.",
    "Finansijska sredstva uložena u offline marketinške kampanje.",
    "Broj aktivnih promotivnih ponuda ili akcija tokom transakcije.",
    "Procenat odobrenog popusta .",
    "Broj angažovanih prodajnih predstavnika.",
    "Starost kupca u godinama.",
    "Ocena zadovoljstva kupca na skali od 1 do 5.",
    "Indeks cene konkurencije u odnosu na naš proizvod.",
    "Saobraćaj / posete veb-sajtu.",
    "Stopa konverzije posetilaca u kupce.",
    "Procenat otvaranja promotivnih mejlova .",
    "Broj pratilaca brenda na društvenim mrežama.",
    "Broj proteklih dana od poslednje kupovine istog kupca.",
    "Ukupan broj prethodnih kupovina koje je kupac ostvario.",
    "Ostvareni prihod od prodaje u dolarima (ciljna promenljiva - target)."
  )
)


kable(opis_kolona, col.names = c("Naziv kolone", "Opis promenljive"))
```

Nakon što smo definisali šta nam predstavlja svaki feature u skupu podataka, možemo da koristimo funkciju summary() kako bismo dobili osnovne statističke pokazatelje za sve naše promenljive,ali posebnu pažnju moramo da posvetimo našoj ciljnoj promenljivoj (sales_revenue_usd) koja predstavlja ostvareni prihod od prodaje u američkim dolarima.Njena distribucija ključna za kasnije modelovanje

```{r}
summary(dataset)
```
Što se tiče naše ciljne promenljive (sales_revenue_usd), iz priloženih statistika se lepo vidi da je prosečna vrednost od oko 5.911 dolara viša od medijane koja iznosi 4.340 dolara. To nam odmah govori da imamo nekoliko transakcija sa prilično velikim prihodima koje vuku prosek nagore. Većina prodaja se vrti oko nižih i srednjih iznosa (pa nam se tako 75% podataka nalazi ispod 7.091 dolar), dok samo manji broj transakcija ide u neke ekstremnije visine, sve do maksimalnih 190.377 dolara.


Hoćemo da identifikujemo nedostajuće vrednosti možemo da koristimo funkciju colSums i vidimo da email_open_rate ima 1790,discount_percentage ima 1808 ,customer_satisfaction_score  ima  1844  i days_since_last_purchaseima 1836 nedostajućih vrednosti.                        
```{r}
colSums(is.na(dataset))
```

U ovom koraku ćemo proveriti da li u našem setu podataka postoje duplikati, odnosno da li se neki redovi u potpunosti ponavljaju.I vidmo na osnovu rezultata da ih nema i da je svaka od 60.000 instanci jedinstvena.

```{r}
total_duplicate_rows = sum(duplicated(dataset))
print(paste("Ukupan broj dupliranih redova u dataset-u:", total_duplicate_rows))
```
Sada ćemo proveriti koje sve unikatne vrednosti imamo u našim kategorijskim kolonama, da vidimo da li tu ima nekih čudnih unosa ili slovnih grešaka. Za to možemo da pregledamo unikatne vrednosti za ključne tekstualne promenljive:

```{r}
sapply(dataset[sapply(dataset, is.character)], function(x) length(unique(x)))
```
Vidimo da  date ima 1461,region ima 7 ,sales_channel ima 5,product_category ima 5,customer_segment ima 4 i  season ima 4 jedinstvene vrednosti 

U ovom koraku ćemo proveriti kako su podaci raspoređeni po kategorijama, odnosno kolika je frekvencija opservacija u ključnim kategorijskim kolonama:

```{r}
table(dataset$region)
table(dataset$sales_channel)
table(dataset$product_category)
table(dataset$customer_segment)
table(dataset$season)
```
Kao što vidimo iz tabela frekvencija, opservacije su prilično ravnomerno raspoređene po različitim regionima, kanalima prodaje, kategorijama proizvoda i sezonama, što nam govori da nemamo ekstremne disbalanse u uzorku.


U ovom koraku ćemo proveriti opsege minimalnih i maksimalnih vrednosti za sve numeričke promenljive, kako bismo utvrdili osnovne granice u kojima se podaci kreću:


```{r}
sapply(dataset[sapply(dataset, is.numeric)], function(x) c(Min = min(x, na.rm = TRUE), Max = max(x, na.rm = TRUE)))
```
Nakon provere opsega, analizirane su minimalne i maksimalne vrednosti da se utvrdi da li ima nekih nelogičnosti.
Uočeno je da se svi podaci kreću u normalnim granicama: godine kupaca su od 18 do 74, ocene zadovoljstva su između 2 i 5, a maksimalni popust je 40%. Budžeti i troškovi jesu visoki, ali su u skladu sa realnim poslovanjem i nema negativnih cena niti nelogičnih unosa. Samim tim, numerički opsezi su potpuno ispravni.



U ovom koraku ćemo proveriti da li u setu podataka postoje logičke nepravilnosti:

Provera da li popust prelazi 100% (> 1) ili je negativan
```{r}
sum(dataset$discount_percentage < 0 | dataset$discount_percentage > 100, na.rm = TRUE)
```
Provera da li ocene zadovoljstva izlaze van opsega [1, 5]

```{r}
sum(dataset$customer_satisfaction_score < 1 | dataset$customer_satisfaction_score > 5, na.rm = TRUE)
```
Provera da li broj dana od poslednje kupovine prelazi 365

```{r}
sum(dataset$days_since_last_purchase < 0 | dataset$days_since_last_purchase > 365, na.rm = TRUE)
```
U ovom koraku ćemo identifikovati potencijalne outlier-e za ključne numeričke promenljive u setu podataka (prihode, marketing budžet, web saobraćaj i društvene mreže) pomoću importovanja tidiverse paketa i njegovog korišćenja za iscrtavnja grafika:


```{r}
ggplot(dataset, aes(x = "", y = sales_revenue_usd)) +
  geom_boxplot(fill = "#89CFF0", color = "#2C3E50", outlier.color = "#E74C3C", outlier.size = 1.5, outlier.shape = 16) +
  theme_minimal() +
  labs(title = "Boxplot - Sales Revenue", x = "Sales Revenue", y = "USD") +
  theme(plot.title = element_text(hjust = 0.5, face = "bold"),
        axis.text.x = element_blank(), axis.ticks.x = element_blank())
```
Kod prihoda od prodaje (sales_revenue_usd), uočava se nekoliko vrednosti koje blago odskaču iznad gornjeg kvartila. One predstavljaju legitimne slučajeve ostvarivanja većih prihoda na uspešnijim tržištima i ne predstavljaju grešku, te se zadržavaju u analizi.


```{r}
ggplot(dataset, aes(x = "", y = marketing_budget_usd)) +
  geom_boxplot(fill = "#77DD77", color = "#2C3E50", outlier.color = "#E74C3C", outlier.size = 1.5, outlier.shape = 16) +
  theme_minimal() +
  labs(title = "Boxplot - Marketing Budget", x = "Marketing Budget", y = "USD") +
  theme(plot.title = element_text(hjust = 0.5, face = "bold"),
        axis.text.x = element_blank(), axis.ticks.x = element_blank())
```
Slična situacija je i kod marketing budžeta (marketing_budget_usd), gde pojedine kampanje imaju znatno veća ulaganja. Reč je o realnim poslovnim odlukama za veće reklamne kampanje, pa se ove tačke takođe zadržavaju.


```{r}
ggplot(dataset, aes(x = "", y = website_traffic)) +
  geom_boxplot(fill = "#FFB347", color = "#2C3E50", outlier.color = "#E74C3C", outlier.size = 1.5, outlier.shape = 16) +
  theme_minimal() +
  labs(title = "Boxplot - Website Traffic", x = "Website Traffic", y = "Visits") +
  theme(plot.title = element_text(hjust = 0.5, face = "bold"),
        axis.text.x = element_blank(), axis.ticks.x = element_blank())
```
Grafikon web saobraćaja (website_traffic) pokazuje nekoliko ekstremnijih vrednosti ka gornjoj granici. One odražavaju periode izuzetno visoke posećenosti sajta i predstavljaju stvarne podatke bez potrebe za uklanjanjem.

```{r}
ggplot(dataset, aes(x = "", y = social_media_followers)) +
  geom_boxplot(fill = "#CCCCFF", color = "#2C3E50", outlier.color = "#E74C3C", outlier.size = 1.5, outlier.shape = 16) +
  theme_minimal() +
  labs(title = "Boxplot - Social Media Followers", x = "Social Media Followers", y = "Count") +
  theme(plot.title = element_text(hjust = 0.5, face = "bold"),
        axis.text.x = element_blank(), axis.ticks.x = element_blank())
```
Kod broja pratilaca na društvenim mrežama (social_media_followers) vide se tačke koje iskaču ka vrhu, što je sasvim očekivano za brendove koji imaju viralne objave ili veći organski domet.


Za sve posmatrane promenljive jeste da prisutni autlajeri nemaju karakter grešaka u merenju, već su prirodan odraz varijacija u realnom poslovnom okruženju, te se zadržavaju za dalju obradu.


U ovom koraku ćemo proveriti distribuciju ključnih numeričkih promenljivih pomoću grafikona gustine (density plot) kako bismo utvrdili da li podaci prate prirodne obrasce ili pokazuju znakove veštačkog generisanja:

```{r}
ggplot(dataset, aes(x = sales_revenue_usd)) +
  geom_density(fill = "#3498DB", color = "#2C3E50", alpha = 0.7) +
  theme_minimal() +
  labs(title = "Density Plot: Sales Revenue", x = "Sales Revenue (USD)", y = "Density") +
  theme(plot.title = element_text(hjust = 0.5, face = "bold"))
```
Distribucija prihoda od prodaje pokazuje lepu, glatku krivu nalik normalnoj raspodeli, što ukazuje na prirodan karakter podataka bez veštačkih intervencija.

```{r}
ggplot(dataset, aes(x = marketing_budget_usd)) +
  geom_density(fill = "#27AE60", color = "#2C3E50", alpha = 0.7) +
  theme_minimal() +
  labs(title = "Density Plot: Marketing Budget", x = "Marketing Budget (USD)", y = "Density") +
  theme(plot.title = element_text(hjust = 0.5, face = "bold"))
```
Kod marketing budžeta takođe vidimo kontinuiranu raspodelu sa jednim izraženim "brežuljkom", što je tipično za realno planirane budžete.

```{r}
ggplot(dataset, aes(x = website_traffic)) +
  geom_density(fill = "#F39C12", color = "#2C3E50", alpha = 0.7) +
  theme_minimal() +
  labs(title = "Density Plot: Website Traffic", x = "Website Traffic (Visits)", y = "Density") +
  theme(plot.title = element_text(hjust = 0.5, face = "bold"))
```
Grafikon web saobraćaja prikazuje blago asimetričnu, ali glatku distribuciju, bez neprirodnih "rupa" ili naglih vertikalnih prekida koji bi ukazivali na sintetičko generisanje.


```{r}

ggplot(dataset, aes(x = social_media_followers)) +
  geom_density(fill = "#9B59B6", color = "#2C3E50", alpha = 0.7) +
  theme_minimal() +
  labs(title = "Density Plot: Social Media Followers", x = "Social Media Followers (Count)", y = "Density") +
  theme(plot.title = element_text(hjust = 0.5, face = "bold"))
```
kod broja pratilaca na društvenim mrežama kriva gustine je glatka i prirodna, što potvrđuje konzistentnost i ovog dela skupa podataka.


Pregled distribucija pokazuje da podaci deluju sasvim prirodno i realno, bez veštačkih šablona ili čudnih prekida. Kada se sve sabere sa prethodnim proverama, set podataka je čist, pouzdan i spreman za dalju analizu.



# 3 Analiza nedostajućih vrednosti

## 3.1 Uvod u analizu nedostajućih vrednosti

U ovoj fazi analiziraju se nedostajuće vrednosti u skupu podataka. Cilj je utvrditi u kojim kolonama postoje nedostajuće vrednosti, koliki je njihov procenat, da li se nedostajuće vrednosti pojavljuju u više kolona istovremeno i da li postoji obrazac njihovog pojavljivanja. Takođe se ispituje povezanost nedostajućih vrednosti sa drugim posmatranim promenljivama i ciljnom promenljivom `sales_revenue_usd`.

Na osnovu sprovedene analize proceniće se da li je pretpostavka MCAR (*Missing Completely At Random*) prihvatljiva. Nakon toga biće razmotreno nekoliko strategija za rešavanje nedostajućih vrednosti: imputacija medianom i modom, višestruka imputacija pomoću MICE algoritma sa *Predictive Mean Matching* (PMM) metodom.

## 3.2 Broj nedostajućih vrednosti po kolonama

Prvi korak predstavlja određivanje broja nedostajućih vrednosti u svakoj koloni. Na ovaj način možemo identifikovati promenljive koje zahtevaju dodatnu obradu i utvrditi obim problema sa nedostajućim podacima.

```{r}
missing_counts <- colSums(is.na(dataset))
missing_summary <- data.frame(
  Kolona = names(missing_counts),
  Broj_missing = as.numeric(missing_counts)
)
missing_summary <- missing_summary[missing_summary$Broj_missing > 0, ]
missing_summary
```
## 3.3 Procenat nedostajućih vrednosti
Pored apsolutnog broja nedostajućih vrednosti, izračunat je i njihov procenat u odnosu na ukupan broj redova. 

```{r}
missing_summary$Procenat_missing <- round(
  (missing_summary$Broj_missing / nrow(dataset)) * 100,
  2
)
missing_summary
```
U posmatranom skupu podataka nedostajuće vrednosti se pojavljuju u nekoliko numeričkih promenljivih, sa udelom od približno 3% po promenljivoj.

## 3.4 Vizuelizacija nedostajućih vrednosti
Radi lakšeg uočavanja razlika između promenljivih, procenat nedostajućih vrednosti prikazan je grafički.
```{r}
ggplot(missing_summary, aes(x = reorder(Kolona, Procenat_missing), y = Procenat_missing)) +
  geom_col(fill = "#3498db", color = "#2980b9") +
  coord_flip() +
  labs(
    title = "Procenat nedostajućih vrednosti po kolonama",
    x = "Kolona",
    y = "Nedostajuće vrednosti (%)"
  ) +
  theme_minimal()
```


## 3.5 Identifikovanje redova sa više nedostajućih vrednosti

Sledeći korak je analiza raspodele nedostajućih vrednosti po redovima. Posebno je važno utvrditi da li se nedostajuće vrednosti uglavnom pojavljuju pojedinačno ili postoji veći broj redova u kojima nedostaje više atributa istovremeno.

```{r}
missing_per_row <- rowSums(is.na(dataset))
table(missing_per_row)

rows_multiple_missing <- dataset[missing_per_row >= 2, ]
num_multiple <- nrow(rows_multiple_missing)
pct_multiple <- round(mean(missing_per_row >= 2) * 100, 2)

print(paste("Broj redova sa najmanje dve missing vrednosti:", num_multiple))
print(paste("Procenat redova sa najmanje dve missing vrednosti:", pct_multiple, "%"))
```
Dobijeni rezultati pokazuju koliko se često više nedostajućih vrednosti pojavljuje u okviru istog reda. Ova analiza je značajna prilikom izbora strategije imputacije, jer veći broj istovremeno nedostajućih vrednosti može smanjiti količinu informacija dostupnih za pouzdanu imputaciju.

# 3.6 Analiza obrazaca nedostajućih vrednosti
Pored broja nedostajućih vrednosti, analiziran je i njihov obrazac pojavljivanja. Cilj je utvrditi koje promenljive najčešće imaju nedostajuće vrednosti zajedno.

```{r, fig.width=11, fig.height=7, dpi=300}
missing_variables <- c(
  "discount_percentage",
  "customer_satisfaction_score",
  "email_open_rate",
  "days_since_last_purchase"
)

op <- par(mar = c(6, 5, 10, 4), cex = 0.45)

mice::md.pattern(
  dataset[, missing_variables],
  plot = TRUE,
  rotate.names = TRUE
)

par(op)
```

Na osnovu prikazanog obrasca može se uočiti da se nedostajuće vrednosti u analiziranim promenljivama pojavljuju uglavnom pojedinačno. Ovaj rezultat će biti uzet u obzir prilikom izbora metode imputacije

# 3.7 Indikatori nedostajućih vrednosti

Kako bi originalni skup podataka ostao nepromenjen, za dalju analizu nedostajućih vrednosti kreirana je posebna kopija skupa podataka pod nazivom missingness_data. U ovoj kopiji kreiraju se pomoćne binarne promenljive koje označavaju da li određena vrednost nedostaje. Vrednost 1 označava da podatak nedostaje, dok vrednost 0 označava da je podatak dostupan. Originalni dataset se ne menja, čime se omogućava njegovo kasnije korišćenje za različite strategije obrade podataka.
```{r}
missingness_data <- dataset %>%
  mutate(
    missing_discount = as.integer(
      is.na(discount_percentage)
    ),
    
    missing_satisfaction = as.integer(
      is.na(customer_satisfaction_score)
    ),
    
    missing_email = as.integer(
      is.na(email_open_rate)
    ),
    
    missing_days = as.integer(
      is.na(days_since_last_purchase)
    )
  )

```

# 3.8 Test nezavisnosti missingness-a

U nastavku se ispituje da li je pojavljivanje nedostajućih vrednosti povezano sa kategorijskim promenljivama. Analizirane su promenljive region, sales_channel, product_category, customer_segment i season. Za ispitivanje povezanosti koristi se χ² test nezavisnosti.

Nulta hipoteza testa je da su pojavljivanje nedostajuće vrednosti i posmatrana kategorijska promenljiva nezavisni. Kao nivo statističke značajnosti koristi se α = 0,05.
```{r}
categorical_variables <- c(
  "region",
  "sales_channel",
  "product_category",
  "customer_segment",
  "season"
)

missing_indicators <- c(
  "missing_discount",
  "missing_satisfaction",
  "missing_email",
  "missing_days"
)

missing_names <- c(
  "discount_percentage",
  "customer_satisfaction_score",
  "email_open_rate",
  "days_since_last_purchase"
)

chi_results <- data.frame(
  Missing_variable = character(),
  Categorical_variable = character(),
  Chi_squared = numeric(),
  p_value = numeric(),
  Zakljucak = character()
)

for (i in seq_along(missing_indicators)) {
  
  for (categorical_variable in categorical_variables) {
    
    tabela <- table(
      missingness_data[[missing_indicators[i]]],
      missingness_data[[categorical_variable]]
    )
    
    test <- chisq.test(tabela)
    
    zakljucak <- ifelse(
      test$p.value < 0.05,
      "Statistički značajna povezanost",
      "Nema statistički značajne povezanosti"
    )
    
    chi_results <- rbind(
      chi_results,
      data.frame(
        Missing_variable = missing_names[i],
        Categorical_variable = categorical_variable,
        Chi_squared = as.numeric(test$statistic),
        p_value = test$p.value
      )
    )
  }
}

chi_results
```
Pošto je p-vrednost veća ili jednaka nivou značajnosti α = 0,05, nema dovoljno statističkih dokaza za odbacivanje nulte hipoteze. Nije utvrđena statistički značajna povezanost između pojavljivanja nedostajućih vrednosti i posmatrane kategorijske promenljive.

# 3.9 Poređenje ciljne promenljive

Kako bi se proverilo da li se prihod od prodaje razlikuje između redova sa i bez nedostajućih vrednosti, analizirana je ciljna promenljiva sales_revenue_usd. Za svaku promenljivu izračunate su srednja i medijalna vrednost prihoda za slučajeve kod kojih podatak nedostaje i slučajeve kod kojih je dostupan.

```{r}
target_comparison <- data.frame(
  Missing_variable = character(),
  Status = character(),
  Number_of_rows = integer(),
  Mean_revenue = numeric(),
  Median_revenue = numeric()
)

for (variable in missing_variables) {
  
  indicator_name <- switch(
    variable,
    discount_percentage = "missing_discount",
    customer_satisfaction_score = "missing_satisfaction",
    email_open_rate = "missing_email",
    days_since_last_purchase = "missing_days"
  )
  
  status <- ifelse(
    missingness_data[[indicator_name]] == 1,
    "Missing",
    "Available"
  )
  
  temp <- data.frame(
    Status = status,
    Revenue = missingness_data$sales_revenue_usd
  )
  
  summary_temp <- temp %>%
    group_by(Status) %>%
    summarise(
      Number_of_rows = n(),
      Mean_revenue = mean(Revenue),
      Median_revenue = median(Revenue)
    )
  
  summary_temp$Missing_variable <- variable
  
  target_comparison <- rbind(
    target_comparison,
    summary_temp[, c(
      "Missing_variable",
      "Status",
      "Number_of_rows",
      "Mean_revenue",
      "Median_revenue"
    )]
  )
}

target_comparison
```
# 3.10 Boxplot poređenje targeta

Pored numeričkog poređenja, distribucije prihoda za redove sa i bez nedostajućih vrednosti prikazane su pomoću boxplot grafikona. Pošto ciljna promenljiva sales_revenue_usd ima izraženu desnu asimetriju i ekstremne vrednosti, koristi se logaritamska skala radi preglednijeg prikaza.

```{r}
target_plot_data <- data.frame(
  sales_revenue_usd = missingness_data$sales_revenue_usd
)

for (variable in missing_variables) {
  
  indicator_name <- switch(
    variable,
    discount_percentage = "missing_discount",
    customer_satisfaction_score = "missing_satisfaction",
    email_open_rate = "missing_email",
    days_since_last_purchase = "missing_days"
  )
  
  target_plot_data[[variable]] <- ifelse(
    missingness_data[[indicator_name]] == 1,
    "Missing",
    "Available"
  )
}

target_plot_data_long <- target_plot_data %>%
  pivot_longer(
    cols = all_of(missing_variables),
    names_to = "Missing_variable",
    values_to = "Status"
  )

ggplot(
  target_plot_data_long,
  aes(
    x = Status,
    y = sales_revenue_usd
  )
) +
  geom_boxplot() +
  scale_y_log10() +
  facet_wrap(~ Missing_variable) +
  labs(
    title = "Prihod u odnosu na prisustvo nedostajućih vrednosti",
    x = "Status vrednosti",
    y = "Sales revenue (log skala)"
  ) +
  theme_minimal()
```

Analizom boxplot dijagrama za sve četiri posmatrane varijable (customer_satisfaction_score, days_since_last_purchase, discount_percentage i email_open_rate) uočava se da ne postoji značajna razlika u distribuciji prihoda (Sales revenue) između grupa sa prisutnim (Available) i nedostajućim (Missing) vrednostima.   Medijane i interkvartilni rasponi prihoda su gotovo identični u obe grupe za svaku varijablu. Veći broj ekstremnih vrednosti u kategoriji Available posledica je znatno većeg uzorka. Ovi rezultati ukazuju na to da prisustvo nedostajućih vrednosti nije uslovljeno visinom ostvarenog prihoda.


# 3.11 MCAR analiza

Na osnovu prethodno sprovedenih analiza ispituje se da li je razumno pretpostaviti da nedostajuće vrednosti nastaju potpuno nasumično, odnosno da li je MCAR (Missing Completely At Random) pretpostavka prihvatljiva. Pri tome se ne oslanjamo samo na jedan rezultat, već kombinujemo analizu obrazaca nedostajućih vrednosti, testove nezavisnosti i poređenje ciljne promenljive.Za dodatnu formalnu proveru koristi se MCAR test iz paketa MICE.

```{r}
# 1. Filtriramo samo numeričke kolone i uklanjamo 'id' ako je ostao
mcar_data <- dataset %>%
  select(where(is.numeric)) %>%
  select(-any_of("id"))

# 2. Uzimamo reprezentativni uzorak od 5000 redova radi uštede memorije
set.seed(123)
mcar_data_sample <- mcar_data %>%
  slice_sample(n = 5000)

# 3. Pokretanje brze MICE imputacije za test
mcar_imp <- mice(
  mcar_data_sample,
  m = 3,
  method = "pmm",
  maxit = 3,
  printFlag = FALSE,
  seed = 123
)

# 4. Pokretanje MCAR testa
mcar_result <- mice::mcar(
  mcar_data_sample,
  imputed = mcar_imp,
  replications = 200,
  alpha = 0.05
)

# Prikaz rezultata
mcar_result
```
Rezultati Imbrenatovog testa za proveru MCAR pretpostavke

Radi evaluacije mehanizma nedostajućih vrednosti primenjen je Imbrenatov (Hawkins / Anderson-Darling) test nad uzorkom od 4.982 opservacija obuhvatajući 6 dominantnih obrazaca nedostajanja.

Anderson-Darling rank test, koji evaluira MCAR pretpostavku bez stroge uslovljenosti višedimenzionalnom normalnošću, nije pokazao statističku značajnost (median T=4.55,p=0.495).

Na osnovu kombinovanih rezultata (nepostojanje značajnosti kod Anderson-Darling testa i prethodne vizuelne analize boxplot dijagrama prihoda), zaključuje se da nema dokaza protiv MCAR pretpostavke. Shodno tome, nedostajuće vrednosti se mogu tretirati kao potpuno nasumične (MCAR), što opravdava primenu naprednih metoda višestruke imputacije poput PMM (Predictive Mean Matching).

# 3.12 Strategija imputacije nedostajućih vrijednosti (MICE / PMM)
Nakon analize nedostajućih vrednosti, kao jedinstvena strategija za obradu izabrana je napredna metoda MICE sa PMM (Predictive Mean Matching) algoritmom.Jednostavnije strategije unapred su odbačene iz metodoloških razloga:

Complete-case analiza (uklanjanje redova): dovela bi do nepotrebnog gubitka značajnog dela skupa podataka.

Imputacija medijanom ili srednjom vrednošću: veštački bi smanjila varijansu i narušila prirodne korelacije između atributa.

```{r}
# Uklanjamo identifikatore i ne-numeričke atribute koji nisu pogodni za PMM
mice_data <- dataset %>%
  select(
    -id,
    -date
  )
set.seed(123)
mice_model <- mice(
  mice_data,
  m = 5,
  method = "pmm",
  maxit = 5,
  printFlag = FALSE,
  seed = 123
)
#data set bez missing values
dataset_clean <- complete(mice_model, 1)

#vracanje id i date
dataset_clean$id <- dataset$id
dataset_clean$date <- dataset$date

#Reorganizacija kolona da budu u originalnom redosledu
dataset_clean <- dataset_clean %>%
  select(colnames(dataset))

#Provera: Potvrda da nema preostalih NA vrednosti
colSums(is.na(dataset_clean))
```

